台灣台北地方法院民事判決　八十五年度家訴字第四九號
　　原　　　告　巳○○
　　　　　　　　己○○
　　複　代理人　廖敏慧
　　被　　告　　午○○
　　　　　　　　酉○○
　　　　　　　　戌○○
　　　　　　 　 申○○
　　訴訟代理人　辰○○
　　　　　　　　天○○
　　被　　　告　卯○○○
　　　　　　　　甲○○○
　　　　　　　　丁○○○
　　訴訟代理人　丙○○
　　被　　　告　丑○○
　　　　　　　　壬○○
　　　　　　　　寅○○
　　　　　　　　癸○○
　　　　　　　　子○○
　　　　　　　　戊○○○
　　　　　　　　辛○○
　　　　　　　　亥○○
　　　　　　　　宇○○
　　　　　　　　未○○
　　　　　　　　乙○○
　　　　　　　　地○○
　　法定代理人　庚○○
　　訴訟代理人　宙○○
右當事人間請求分割共有物事件，本院判決如左：
    主    　文
兩造共有坐落台北市○○區○○段一小段三六六之四地號、面積一二九平方公尺土地
所有權全部應予變賣，所得價金按如附表所示比例分配予兩造。
訴訟費用由兩造按如附表所示比例負擔。
    事　    實
甲、原告方面：
  一、聲明：兩造所共有坐落台北市○○區○○段一小段三六六之四地號、面積一二
      九平方公尺土地尺土地所有權全部（下稱系爭土地）請求准予分割，其分割方
      法依附圖所示分割為甲、乙二部分，甲部分面積八十四點一三平方公尺分歸原
      告共有，其應有部分如附表一所示（原告巳○○應有部分為十分之七，原告己○○應有部分為十分之三），乙部分面積四十四點八七平方公尺分歸被告共有
      ，其應有部分如附表一所示，或乙部分仍分歸原告按前開應有部分比例共有，
      而由原告以金錢補償被告。
  二、陳述：
    (一)、原告二人與被告二十三人共有系爭土地，應有部分各如附表所示，為使系爭
        土地得以充分利用，以符經濟效益，系爭土地實有分割之必要。由於毗鄰土
        地即坐落台北市○○區○○段一小段三六○地號土地（下稱同段三六○地號
        土地）為原告二人共有，而被告以其應有部分就系爭土地換算所得面積過小
        ，難以單獨使用，為此請求將系爭土地依附圖所示分割為甲、乙二部分，甲
        部分面積八十四點一三平方公尺分歸原告共有，其應有部分如附表一所示（
        原告巳○○應有部分為十分之七，原告己○○應有部分為十分之三），乙部
        分面積四十四點八七平方公尺分歸被告共有，其應有部分如附表一所示，以
        原告分得系爭土地甲部分便於與同段三六○地號土地合併使用，而被告就分
        得之系爭土地乙部分仍各自維持共有關係，並未改變渠等就系爭土地原有使
        用狀況或有使土地細分之虞，與被告權益亦無何影響。
　　(二)、按民法第八百二十四條第三項規定「以原物為分配時如共有人中有不能按其
　　　　應有部份受配者，得以價金補償之。」，前項原物分割方法倘被告不同意共
　　　　有，則可將系爭土地如附圖所示乙部分變賣，分配價款予被告；或將系爭土
　　　　地全分歸原告所有，其價差再由原告依據公告現值補貼被告，應屬較為可行
　　　　之分割方法。況原告所有同段三六○地號土地，目前端賴系爭土地一部分為
　　　　進出唯一通路，倘鈞院以公開變賣方式分割全筆土地，而由他人買得系爭土
　　　　地，原告所有同段三六○地號土地即屬袋地，無法通行即喪失利用價值，且
　　　　滋生畸零地之糾葛，顯非適當。且原告所有同段三六○地號土地面積七十坪
　　　　，同段三六一地號土地係公有土地，原告可以申購同段三六一地號土地，而
　　　　同段三六○地號土地沒有道路可與外界相連，縱令原告申購同段三六一地號
　　　　土地亦無法與道路相接，一定要經由系爭土地如附圖所示甲部分始能與道路
　　　　相通。
　　(三)、又查原告於訴訟中曾於八十六年二月十五日及八十六年七月十九日分別向系
　　　　爭土地原共有人楊金水、楊周素敏等七人︵楊金火之繼承人︶購買伊等應有
　　　　部分各六百九十分之一八○，每坪價款約新台幣（下同）三十五萬元，茲因
　　　　不動產行情持續滑落，台北市建築師公會此前於八十七年九月評估鑑定每坪
　　　　單價四十萬元已嫌過高，目前跌幅至少三成以上，倘鈞院裁示以變賣或由原
　　　　告補貼方式分割，敬請斟酌系爭土地現狀、行情及他人占用情形予以調低，
　　　　以符實際（有關地價之計算：系爭土地公告現值每坪較八十七年十二月鑑定
　　　　時少七千二百元，如按比例調價，現在市價比八十七年十二月鑑定時約低百
　　　　分之五左右，最高有百分之三十）。
　　(四)、依民法第八百二十四條第二項規定，法院得因任何共有人之聲請而為裁判分
　　　　割，土地法第三十四條之一第一項共有物之處分並不包括分割在內，被告所
　　　　稱原告持分未逾三分之二，不得請求分割自屬誤會；又既成道路並非原告在
　　　　使用，而是系爭土地附近住家在使用。
　三、證據：提出土地謄本、買賣契約書及戶籍謄本等件為證。
乙、被告方面：
壹、被告午○○、酉○○、戌○○、辰○○、申○○、天○○部分：
　一、聲明：駁回原告之訴。
　二、陳述：
　　(一)、依原告主張將系爭土地按附圖所示分割為甲、乙部分，惟甲、乙部分之經濟
　　　　價值不相當，分割後甲部分土地面臨道路之寬度達二十三公尺，而乙部分僅
　　　　八公尺，面愈寬經濟使用價值愈高，原告之分割方案並未顧及各共有人之均
　　　　衡。
　　(二)、原告主張取得如附圖所示甲部分，因甲部分可與其後同段三六○地號土地合
　　　　併使用，並一併解決同段三六○地號土地袋地通行之問題。美其名充分利用
　　　　系爭土地符合經濟效益，實則獨享系爭土地分割之利益，罔顧其他共有人之
　　　　利益。
　　(三)、系爭土地以原物分割方式並無法達到共有物分割之立即效益即消滅共有關係
　　　　，因被告等仍共有如附圖所示乙部分，被告之共有關係非但未消滅，又形成
　　　　另一新共有關係。
　　(四)、又原告主張系爭土地全分歸由其取得，再由其以金錢補償被告更屬無據，不
　　　　符裁判分割之民法規定及法院判例。
　　(五)、被告原擬出售系爭土地應有部分予原告，因為價錢無法談妥，對道路用地願
　　　　以公告現值出售，建地則依市價出售，並自負增值稅。
　三、證據：提出地籍圖謄本及土地登記謄本等件為證。
貳、被告家園建設股份有限公司、庚○○部分：被告家園建設股份有限公司、庚○○
　　未於最後言詞辯論期日到場，惟據其所提書狀及以前到庭所為之聲明及陳述，略
　　以：
  一、聲明：駁回原告之訴。
  二、陳述：
    (一)、原告未善意向被告議價購買共有之系爭土地，動輒興訟不盡情理，應不准予
        裁判分割。
        被告在八十四年三月下旬收到原告委託張政雄律師八十四年三月二十四日發
        函請求協議分割共有土地事。被告於八十四年四月十二日回函表示願出售系
        爭土地應有部分。但未獲原告及張政雄律師任何回覆，原告即提起訴訟，顯
        非善意，且不盡情理，應不准予裁判分割系爭土地。
    (二)、原告所占系爭土地應有部分比例未逾三分之二，共有人人數亦未過半數，依
        土地法第三十四條之一，應不准請求裁判分割。
        原告僅兩人，全體共有人數為二十五人，原告未過半數，而其應有部分為六
        千九百分之四千一百四十小於三分之二（系爭土地一二九平方公尺即三九．
        ○二二五坪，應有部分三分之二須有八十六平方公尺即二六. ○一五坪，而
        原告僅持有七七．四平方公尺即二三．四一三五坪）未符土地法第三十四條
        之一要件，原告應善意與被告價購，不得主張分割。
    (三)、原告主張分割取得如附圖所示甲部分，意圖獲得超額利益達三千零一萬九千
        七百七十五元，顯不公平，不應按如附圖所示分割系爭土地。
      １、系爭土地之地形並非整齊之長方形，面臨道路面寬為三十一公尺，深度為
          ○至六公尺。地形為近於三角形之土地。原告主張分割取得如附圖所示甲
          部分土地面寬二十三公尺，約佔總面寬百分之七十五。意圖獲得超額利益
          ，蓋原告可面臨道路聲請建築線而興建房屋，卻免除購買道路地義務，原
          告要興建房屋時依據事實及慣例應向被告等人購買持分土地，並同時最少
          須計付道路面積二分之一之價值為補償或稱面臨道路路線價值予被告，原
          告可藉訴訟節省土地購買成本計六百八十八萬一千六百元。
      ２、原告可因分割後取得較狹長之土地，再依建築法規申請合併使用國有廢道
          路之接鄰土地即同段三六一地號土地，獲取低價購地之高額利益。如附圖
          所示甲部分鄰接面計算約六十九平方公尺，原應為兩造全體共有人有權申
          請合併使用，分割後原告可依系爭土地共有人身分單獨申請合併使用。依
          市價計價差利益為五百二十七萬五千零五十元。
      ３、原告所共有之同段三六○地號土地原為未面臨道路無法建築之畸零地，原
          告可因分割後取得如附圖所示甲部分土地後，躍昇為建築基地，而同段三
          六○地號土地為未面臨道路之土地，約值每坪二十五萬元，經判決分割後
          其價值躍升為五十萬元，依其面積價值差額為差額為一千七百九十二萬三
          千一百二十五元。
      　綜合上述，原告在判決分割取得系爭土地如附圖所示甲部分土地後，其所獲
      　得超額利益計達三千零一萬九千七百七十五元，被告認其分割方案顯有不公
      　平，應不予准許分割，尤其原告不肯合理議價承購被告所持有系爭土地應有
      　部分而意圖藉訴訟獲取利益，更為不取。
    (四)、倘非分割不可﹐則被告主張自東側本筆地號起約十七公尺四十公分處垂直分
        割，以東側為乙區分割予被告。
  三、證據：提出地籍圖謄本、土地登記謄本、原告律師函、被告致原告律師函、系
      爭土地被告持有應有部分及面積計算表、系爭土地分割圖等件為證。
、被告亥○○部分：被告亥○○未於最後言詞辯論期日到場，惟據其以前到庭所為
　　之聲明及陳述，略以：
  一、聲明：駁回原告之訴。
　二、陳述：被告與原告係遠房親戚，原告後來購買部分系爭土地，被告所持有系爭
　　　土地則屬祖產，原告只願以公告地價購買被告所持有系爭土地應有部分，致被
　　　告不足以繳納遺產稅。
肆、被告丁○○○部分：被告丁○○○未於最後言詞辯論期日到場，惟據其以前到庭
    所為之聲明及陳述，略以：駁回原告之訴。
伍、被告卯○○○部分：被告卯○○○未於最後言詞辯論期日到場，惟據其以前到庭
    所為之聲明及陳述，略以：
　一、聲明：駁回原告之訴。
　二、陳述：希望變賣系爭土地。
陸、被告子○○部分：被告子○○未於最後言詞辯論期日到場，惟據其以前到庭所為
    之聲明及陳述，略以：
　一、聲明：駁回原告之訴。
　二、陳述：原告所提分割方案不公平，願以公告現值出售道路用地，惟建地部分則
　　　應依市價出售，被告願自負增值稅。
柒、被告甲○○○、丑○○、壬○○、寅○○、癸○○、戊○○○、辛○○、宇○○
    、未○○、乙○○、地○○部分：被告甲○○○、丑○○、壬○○、寅○○、癸○○、戊○○○、辛○○、宇○○、未○○、乙○○、地○○未於言詞辯論期日
    到場，亦未提出任何書狀陳述意見。
    理　　　由
甲、程序方面：本件被告家園建設股份有限公司、庚○○、亥○○、丁○○○、卯○○○、子○○、甲○○○、丑○○、壬○○、寅○○、癸○○、戊○○○、辛○○、宇○○、未○○、乙○○、地○○均未於最後言詞辯論期日到場，核無民事
    訴訟法第三百八十六條各款所列情形，爰依原告之聲請，就此部分由其一造辯論
    而為判決。
乙、實體方面：
  一、按共有人得隨時請求分割共有物，但因物之使用目的不能分割或契約定有不可
      分割之期限者，不在此限；又共有物之分割，依共有人協議之方法行之，分割
      方法不能協議者，法院得因任何共有人之聲請，以原物分配於各共有人或變賣
      共有物，以價金分配於各共有人，民法第八百二十三條第一項、第八百二十四
      條分別定有明文。系爭土地為兩造所共有，應有部分各如附表所示，有土地登
      記謄本一份附卷可稽，而系爭土地之地目為雜，並非耕地，並無不能分割之情
      形，亦無不分割之約定，且兩造就系爭土地分割方法復無法達成協議，則原告
      依上開規定請求裁判分割系爭土地，洵屬有據，應予准許。至於土地法第三十
      四條之一第一項所稱之處分，不包括分割行為在內（最高法院七十四年台上字
      第二五六一號判例參照），是以共有土地之分割，無庸以共有人過半數及其應
      有部分合計過半數之同意行之，被告家園建設股份有限公司、庚○○所辯原告
      所占系爭土地應有部分比例未逾三分之二，共有人人數亦未過半數，依土地法
      第三十四條之一，應不准請求裁判分割云云，容有誤解。
　二、按分割共有土地以消滅共有關係為目的，法院為裁判上之分割，除當事人陳明
　　　願就分得土地維持共有或有不能分割之情形外，自不能將共有土地分割一部分
      共有人共有，創設新的共有關係（最高法院五十五年度台上字第三○二八號、
      五十六年度台上字第二八四五號判決要旨採同一見解）。系爭土地之地目為雜
      ，並非耕地，性質上雖無不可原物分割之情形，惟以兩造共有系爭土地面積為
      一二九平方公尺，原告二人所持有系爭土地應有部分合計為二十三分之十五，
      經換算後之土地面積為八十四點一三平方公尺，原告二人並願保持共有，被告
      二十三人所持有系爭土地應有部分合計為二十三分之八，經換算後之土地面積
      為四十四點八七平方公尺，但到場被告均明確表示不願再維持共有關係，依上
      開說明，自不能將系爭土地分割二部分，由被告再繼續共有一部分土地而創設
      新的共有關係；況以原物分割方法按如附表所示比例分配者，取得系爭土地面
      積最多者固為原告二人，而被告二十三人當中取得系爭土地面積最多者為被告
      庚○○，有十六點八二六一平方公尺，最少者為被告辛○○，有○．○八六三
      平方公尺，尤其系爭土地位於萬大路四二四巷內，平均深度為四點五公尺，長
      約三十公尺，臨接八米計劃道路，略呈三角形，屬畸零土地，依台北市畸零地
      使用規則第四條規定，兩造受分配之土地均無法供作建築使用，顯見以原物分
      割方式分割系爭土地並無實益。原告雖主張倘其分得如附圖所示甲部分土地，
      因可與鄰近其所有同段三六○地號土地合併使用，並申購同段三六一地號土地
      即可供作建築使用且與外界相通云云，惟依原告所述，原告固可達到解決同段
      三六○地號土地為袋地之問題，亦可善加利用系爭土地，是其分得如附圖所示
      甲部分土地經濟價值甚高，非可單純以系爭土地之市價評定如附圖所示甲部分
      土地之價值，反觀被告卻須共有如附圖所示乙部分土地，該乙部分土地屬於袋
      地，如無相鄰土地可合併使用，甚為不便，經濟價值亦低，絕非可單純以系爭
      土地之市價評定如附圖所示乙部分土地之價值，證人即製作台北市建築師公會
      八十八年鑑字第一一九號鑑定報告書者彭耀華並到庭結證稱：「原告有地號三
      六○、必須合併地號三六六之四甲部分、地號三三七之三、三六一才可接到馬
      路，才可建築。地號三六六之四乙部分如果與鄰地合併的話，才有利益可言。
    　地號三六六之四甲部分、乙部分的價值，不能單就單筆來講，如果有相鄰的土
    　地可利用，才有價值可言。原告取得地號三六六之四甲部分較有利益，當然被
    　告會認為不公平。」等語屬實（見九十年十二月二十七日言詞辯論筆錄），是
　　　以依原告所稱將系爭土地分割為如附圖所示甲、乙部分土地，由其取得甲部分
      土地，被告共有取得乙部分土地，非惟與被告不願維持其共有關係之意願相違
      ，且甲、乙部分經濟價值顯不相當，此分割方案祇對原告有利，對被告無利，
      並不公平，自不足採。
  三、次按民法第八百二十四條第三項規定：「以原物為分配時，如共有人中有不能
      按其應有部非受分配者，得以金錢補償之」，係指共有人已就原物受分配，但
      其受配部分較其應有部分計算者為少之情形而言，若將原物全部分配予共有人
      中之一人或數人，而對其餘共有人全不予分配，僅以金錢補償者，則非裁判分
      割之方法，此觀同條第二項第一款規定「以原物分配於各共有人」而自明，最
      高法院六十二年台上字第二五七五號判例參照。本件原告復主張將系爭土地全
      部分歸原告按其應有部分如附表一所示比例（原告巳○○應有部分為十分之七
      ，原告己○○應有部分為十分之三）共有，再由原告以金錢補償被告云云，非
      惟為到場被告所拒絕，且依上開說明，原告所稱將系爭土地全部分分配予伊二
      人，而對被告全不予分配，僅以金錢補償之分割方案並非法定裁判分割之方法
      ，要無足取。
　四、本院參酌系爭土地上雖有工寮及自同段三六○地號土地所蓋停車場延伸出來之
　　　遮陽板及牆壁，但均無人居住（見九十年十二月二十七日言詞辯論筆錄及兩造
      所不爭之照片），且系爭土地面積為一二九平方公尺，屬畸零土地，以原告二
      人所持有系爭土地面積為八十四點一三平方公尺，被告二十三人所持有系爭土
      地面積為四十四點八七平方公尺，因到場被告已明確表示不願維持共有關係，
      被告中分得系爭土地最多者為庚○○，有十六點八二六一平方公尺，最少者為
      被告辛○○，有○．○八六三平方公尺，兩造受分配之土地均無法供作建築使
      用，以原物分割併金錢補償之方式為不可行，已如前述，參以到場被告明確表
      示同意以變價分割方式分割系爭土地等情，認以變賣兩造共有系爭土地，以所
      得價金按如附表所示比例分配予兩造之方法為適當。
  五、從而，原告請求分割系爭土地，為有理由，至於分割方法乃法院自由裁量之權
      ，不受任何共有人主張之拘束，即不得以原告所主張分割方法之不當，遽為駁
      回分割共有物之訴之判決，換言之，原告所主張之分割方法，僅供法院參考而
      已，設未採其所主張之方法，亦非其訴一部分無理由，故無庸為部分敗訴判決
      （最高法院二十九年上字第一七九二號、四十九年台上字第二五六九號判例、
      六十九年四月五日六十九年度第八次民事庭會議決議(二)參照）。是則本院斟酌
      上情，判決變賣兩造共有系爭土地，以所得價金按如附表所示比例分配予兩造
      ，依上開說明，並無庸為原告部分敗訴之判決。
丙、關於訴訟費用負擔方面：
    按敗訴人之行為，按當時之訴訟程度為伸張或防衛權利所必要者，因該行為所生
    之費用，法院得酌量情形命勝訴之當事人負擔其一部，民事訴訟法第八十一條第
    二款著有明文。查系爭土地既因兩造無法達成分割協議，原告因而提起訴訟，因
    被告於訴訟進行中所提出之分割方案，為其伸張及防衛權利所必要，且兩造亦因
    系爭土地之分割而均蒙其利，依上開說明，本院認此部分訴訟費用應由兩造按如
    附表所示比例負擔始為公平。
丁、結論：原告之訴為有理由，依民事訴訟法第三百八十五條第一項前段、第八十一
    條第二款，判決如主文。
中　　　華　　　民　　　國　　九十一　　年　　　七　　　月　　三十一　　日
                                          家事法庭法      官　張競文
~FO
~48
附表：
  ┌─────┬─────────────────┐
  │姓　　  名│比  　　　　　　　　　　　　　　例│
  ├─────┼─────────────────┤
  │巳○○    │六九○○分之三一五○              │
  ├─────┼─────────────────┤
  │己○○    │六九○○分之一三五○              │
  ├─────┼─────────────────┤
  │丁○○○  │六九○分之六                      │
  ├─────┼─────────────────┤
  │丑○○    │一四九五分之二                    │
  ├─────┼─────────────────┤
  │壬○○    │一四九五分之二                    │
  ├─────┼─────────────────┤
  │寅○○    │一四九五分之二                    │
  ├─────┼─────────────────┤
  │癸○○    │一四九五分之二                    │
  ├─────┼─────────────────┤
  │子○○    │一四九五分之二                    │
  ├─────┼─────────────────┤
  │戊○○○  │一四九五分之二                    │
  ├─────┼─────────────────┤
  │辛○○　  │一四九五分之一                    │
  ├─────┼─────────────────┤
  │亥○○    │六九○分之一八                    │
  ├─────┼─────────────────┤
  │家園建設股│九二分之三                        │
  │份有限公司│                                  │
  ├─────┼─────────────────┤
  │庚○○    │六九○○分之九○○                │
  ├─────┼─────────────────┤
  │宇○○    │四六○分之五                      │
  ├─────┼─────────────────┤
  │未○○    │四六○分之五                      │
  ├─────┼─────────────────┤
  │乙○○    │四六○分之五                      │
  ├─────┼─────────────────┤
  │地○○    │四六○分之五                      │
  ├─────┼─────────────────┤
  │戌○○    │四六○分之三                      │
  ├─────┼─────────────────┤
  │天○○    │四二三二○分之六二一              │
  ├─────┼─────────────────┤
  │酉○○    │四二三二○分之六二一              │
  ├─────┼─────────────────┤
  │辰○○    │四六○分之三                      │
  ├─────┼─────────────────┤
  │申○○    │四二三二○分之六二一              │
  ├─────┼─────────────────┤
  │卯○○○  │一八四分之三                      │
  ├─────┼─────────────────┤
  │甲○○○  │一八四分之三                      │
  ├─────┼─────────────────┤
  │午○○    │三六八分之三                      │
  └─────┴─────────────────┘
右為正本係照原本作成
如對本判決上訴，須於判決送達後廿日內向本院提出上訴狀
中　　　華　　　民　　　國　　九十一　　年　　　七　　　月　　三十一　　日
　　　　　　　　　　　　　　　　　　　　　　　　　法院書記官　曾秋月
